臺灣高等法院刑事判決　　　　　　　　94年度上訴字第1840號
上　訴　人
即　被　告　丙○○
選任辯護人　劉紀翔　律師
上列上訴人因妨害自由案件，不服臺灣士林地方法院93年度易字
第426 號，中華民國94年5月4日第一審判決（起訴案號：臺灣士
林地方法院檢察署91年度發查續字第4 號），提起上訴，本院判
決如下：
    主  文
上訴駁回。
    事  實
一、丙○○因與乙○○合作在大陸地區開設經營防偽車牌及污水
    處理市場之公司，遂於民國89年間先後匯款及交付乙○○約
    美金350,000 元，惟上開公司遲遲未設立，經丙○○多次質
    問乙○○資金流向，均未獲回覆，丙○○遂要乙○○返還款
    項，幾經催討，乙○○亦未置理。於91年5 月14日晚上，丙○○與乙○○約在大陸地區北京市京倫飯店用餐，餐畢，乙○○前往附近按摩店按摩，丙○○為取回其投資款，竟與姓
    名年籍不詳之成年男子4 名，基於妨害乙○○自由之犯意聯
    絡，由丙○○告知該4名男子乙○○行蹤，該4名男子即共乘
    1部自小客車前往乙○○按摩處所附近，並由1人在駕駛座，
    另3人下車等候，丙○○亦在不遠處觀望，迄當日晚8時15分
    ，乙○○自按摩院走出，該3 名男子即靠近抓住乙○○問：
    「你是康先生吧！」，乙○○因瞥見丙○○而向丙○○求救
    ，惟丙○○未予理會，逕向該3 名男子稱：「快押上車」，
    乙○○雖予反抗，惟仍遭該3 名男子強押上其等駕駛前來之
    自小客車內，3人中之1人坐在前座副駕駛座，另2 人則與乙○○坐於後座，並分坐在乙○○左右2 側，丙○○則未上車
    ，坐定後，原於駕駛座之人旋將該車駛離，車行中，坐在乙○○2 側之人並按低乙○○頭部，使其無法辨知車行方向，
    車行約30分鐘後，不知名之4人將乙○○帶至一棟房子內（
    地點不詳，亦在大陸地區北京市附近），約30分鐘後丙○○
    抵達，向乙○○表示要美金350,000元才放人，並恫稱：「
    我們的錢，你要怎麼給沒關係，我可以關你1 個月」，乙○○因人身自由受控，故致電其母、友人周讚坤等人借錢未果
    ，再致電其在美國之兄長甲○○求救，甲○○要求與丙○○
    對話，丙○○於電話中接續向甲○○稱：「需美金350,000
    元才放人，不還錢沒關係，我可以關你弟（即乙○○）1 個
    月。」等語，以此加害乙○○自由之事，恐嚇乙○○，使其
    心生畏懼，致生危害於安全。甲○○因恐丙○○傷害乙○○
    ，而四處籌錢，因丙○○要求之金額過鉅，無法籌足，而致
    電告知丙○○，幾經磋商，丙○○要甲○○先匯美金50,000
    元，以便其支付予其他共犯，餘款同意甲○○簽發支票，由
    其派人至臺灣拿取，甲○○遂經由其在大陸地區廣州公司之
    職員紀振川，自公司內籌得人民幣200,000 元，另向乙○○
    任負責人，址設臺灣之達通國際旅行社股份有限公司（下稱
    達通旅行社）籌得新台幣840,000 元，並分別匯款至丙○○
    指定之銀行帳戶（詳細之匯款金額、帳戶詳附表一所示），
    並指示在其任負責人，址設臺灣之格緻旅行社之職員張貝嘉
    簽發由附表二所示之7 紙支票，由丙○○遣不知情之友人范
    揚君於臺灣時間91年5月15日下午7時許，至臺北市○○路82
    號7樓之1達通旅行社向張貝嘉領取。丙○○於確定甲○○匯
    款入其帳戶，及范揚君取得附表二之7 紙支票後，即於北京
    地區時間91年5月15日下午7時30分釋放乙○○，乙○○始獲
    自由。
二、案經被害人乙○○、甲○○訴由台北市政府警察局北投分局
    報告台灣士林地方法院檢察署檢察官偵查起訴。
    理  由
一、訊據被告丙○○，固不否認與乙○○間，因在大陸地區合夥
    開設經營防偽車牌及污水處理市場之公司，而生債務糾紛。
    於北京時間91年5 月14日晚上與乙○○同在北京，且與斯時
    在美國之甲○○通電話，於電話中對甲○○稱：不還錢的話
    ，我可以關乙○○1 個月等語，另甲○○有匯如附表一所示
    之款項入其帳戶，並由友人范揚君向甲○○之職員張貝嘉領
    取如附表二所示甲○○簽發之7 張支票等情不諱，惟矢口否
    認上開犯行，先辯稱：所稱關乙○○1 個月，是指如乙○○
    不還錢，就要告乙○○詐欺，讓他被大陸公安單位關1 個月
    云云，繼辯稱：當時乙○○無法還錢，向其母借款，其母不
    同意借錢，乙○○遂以其兄甲○○有資力，又很孝順，如果
    假裝其被丙○○綁架，甲○○一定會幫忙還款等情，央伊與
    乙○○合演一部假綁架以使甲○○代乙○○還錢之戲碼，事
    實上，乙○○根本沒被綁架，亦無乙○○所稱之4 名男子云
    云。
二、經查：
（一）被告丙○○與告訴人乙○○，合夥在大陸地區開設經營防
      偽車牌及污水處理市場之公司，被告先後交付告訴人乙○○美金350,000 元等情，業據被告供述在卷，並提出如附
      表三所示，其所交付金額中之美金314,680 元之張貝嘉書
      立之收據、匯出匯款申請書、匯款水單、申報書等憑據為
      證，而證人乙○○於警詢亦證稱：被告因與其合作防偽車
      牌、污水處理市場而交付其美金250,000至300,000元等語
      （參第2143號偵卷第11頁），堪認被告辯稱：其因前述合
      作事宜，交付乙○○約美金350,000 元等語，應堪信為真
      實。
（二）證人甲○○於北京時間91年5月14日晚上，接獲乙○○稱
      其遭被告綁架，被告揚稱需美金350,000元才肯放人之電
      話，及與被告通話，被告並恫稱：要乙○○ 還美金350,
      000元才放人，不還錢沒關係，其可關乙○○1個月等語，
      其害怕被告傷害乙○○，而四處籌錢，因被告要求之金額
      過鉅，無法籌足，再致電告知被告，幾經磋商，被告同意
      甲○○先匯相當美金50,000元之金額，餘款開票支付。甲○○遂經由其在大陸地區廣州之公司職員紀振川，自公司
      內籌得人民幣 200,000元，向乙○○任負責人，址設臺灣
      之達通旅行社籌得新台幣 840,000元後，分別匯款至被告
      指定之如附表一所示銀行帳戶，甲○○並告知其在臺灣格
      緻旅行社之員工張貝嘉簽發如附表二所示之7 紙支票，由
      被告之友人范揚君於臺灣時間91年5月15日下午7時許，至
      臺北市○○路82號7樓之1達通旅行社向張貝嘉領取等情，
      除據被告供承在卷外，並據證人甲○○、張貝嘉、紀振川
      分別於原審審理時結證在卷，且有中國建設銀行個人電子
      匯款憑證、玉山商業銀行匯款單、支票影本7 紙附卷可參
      ，堪可認定。
（三）告訴人乙○○以其遭被告夥同4 名不詳姓名年籍成年男子
      ，於上揭時地，強押其上車，拘禁至不詳地點，被告向其
      表示要美金350,000 元才放人，並恫稱：「我們的錢，你
      要怎麼給沒關係，我可以關你1 個月」，其因人身自由受
      控，故致電其母親、友人周讚坤等人借錢未果，再致電其
      在美國之兄長甲○○求救，甲○○要求與被告對話，被告
      於電話中向甲○○恫稱前述各語，甲○○因恐丙○○傷害
      乙○○，而四處籌錢，嗣被告確定甲○○匯如附表一所示
      之款項及其友人范揚君已取得如附表二所示之7 紙支票後
      ，始於北京時間91年5月15日下午7時30分釋放乙○○，乙○○始獲自由等情，業據證人乙○○於警詢、偵查及原審
      審理時證述歷歷, 且乙○○於警詢、偵查中之陳述，檢察
      官及被告均同意作為證據。
（四）被告雖辯稱其未綁架被害人，係告訴人找人作偽證，誣陷
      被告，然基於下述理由，本院認為證人乙○○前揭所述與
      事實相符，堪以採信，被告所言則為卸飾之詞，難以採信
      ：
    1.被告就其有對甲○○稱：需美金350,000 元才放人，不還
      錢沒關係，我可以關你弟（即乙○○）1 個月等語，自白
      不諱，惟辯稱：伊真意是如不還錢，將告乙○○詐欺，讓
      大陸公安關乙○○1 個月云云。倘被告係與乙○○合謀演
      綁架之戲，則被告何以會對甲○○提及要訴諸法律途徑解
      決，此顯與其所辯不符。
    2.據證人周讚坤於原審93年12月22日審理時證稱：91年5 月
      間，乙○○來電說他發生嚴重之事，向我借新台幣3,000,
      000 元，乙○○只說很嚴重之事，但沒說何事，我沒有借
      錢給他。過2、3天，我致電甲○○才知乙○○被綁架等語
      ; 另據證人甲○○於原審同一審理庭結證稱：乙○○來電
      時，語氣驚恐，一直喃喃自語，並表示要吃藥等語，堪認
      證人乙○○稱北京時間91年5月14 日晚上其有致電周讚坤
      、其兄甲○○調款等語，堪信為實。再查當時，乙○○另
      致電其母親借錢等情，已據證人乙○○述明在卷，並為被
      告所不否認。依上足徵，乙○○於北京時間91年5 月14日
      晚上，先後向周讚坤、其母親及其兄甲○○調錢欲給付被
      告，倘告訴人乙○○非處於急迫情勢，何以短時間內多次
      致電親友調錢以支付被告？
    3.查證人甲○○為匯款、交付支票予被告，及釋放其弟乙○○之事宜，曾於91年5 月14日、15日多次撥打被告所給之
      行動電話號碼，接電話者，除被告外，另有一自稱為「小
      江」之男子等情，業據證人甲○○結證述明在卷，堪認證
      人乙○○稱：強押其上車，控制其行動自由之人含被告共
      有5 人等語，非空穴來風，杜撰之詞。
    4.次查告訴人乙○○於北京時間91年5 月14日晚上，先致電
      其友人周讚坤及其母借錢，周讚坤及其母均無法貸款時，
      始致電其兄甲○○，於致電其母時，並未提及遭綁架，倘
      告訴人乙○○欲與被告合演綁架之戲碼，訛騙其兄甲○○
      代其還款予被告，其當一開始即向其家人杜撰上情，以免
      家人間互相聯絡時，使謊言不攻自破，而無法達到目的。
      且告訴人乙○○若係與被告合演乙○○遭被告綁架之戲，
      則其目的既在使甲○○代乙○○還錢，為使被告確實拿到
      錢，被告、乙○○當設法讓甲○○以現金支付，實無允其
      簽發支票支付，以免事後甲○○改變心意，不讓簽發之支
      票兌現，如此則被告與乙○○之目的將無法達成。且若此
      為被告與乙○○合謀之戲碼，則於甲○○匯款、簽發支票
      予被告後，則乙○○之目的已然達到，為何乙○○會於返
      家後對被告提起告訴？以上在在顯示，被告所辯其與告訴
      人乙○○合演一齣戲詐騙甲○○代乙○○還錢云云，顯與
      事實不符。
    5.依證人甲○○所提，為被告不否認為其與甲○○通電話之
      錄音帶內容顯示，被告與證人甲○○於電話中討論其與乙○○於91年5 月間，在北京發生之事情時，被告亦陳稱：
      「第一個沒有拿槍壓他，這第一點絕對沒有，連刀都沒有
      ，不要說槍，連刀都沒有，我去那裡弄槍啊」、「我連刀
      子都不准他們帶」、「我在場」等語，有證人甲○○所提
      之電話錄音錄音帶、檢察官92年10月13日勘驗該錄音帶所
      製之錄音譯文及勘驗筆錄附卷可稽，依該電話之內容，堪
      認被告亦坦認有妨害乙○○自由之事，且除被告外另有他
      人在場，被告亦強調當時絕無帶槍及刀至明，由此益堪認
      證人乙○○前開證詞與事實相符，足以採信。
（五）至證人乙○○指述當時被告唆使之4名男子，有1人有拿槍
      押伊云云，惟除告訴人乙○○之指訴外，別無其他證據可
      佐，自難僅憑告訴人乙○○之指訴，認該不詳姓名之男子
      有持槍妨害乙○○之自由。又告訴人乙○○、甲○○指稱
      被告所為涉犯刑法擄人勒贖罪乙節，查被告剝奪告訴人乙○○自由，要求告訴人乙○○、甲○○付款之目的，乃在
      使告訴人乙○○、甲○○清償乙○○返還被告就合作防偽
      車牌及污水處理市場之出資，並無不法所有之意圖，核與
      刑法第347條第1項擄人勒贖罪之構成要件不侔，告訴人認
      成立該罪，尚有未洽，均附此敘明。
（六）被告上訴理由狀指被害人乙○○於告訴狀、警詢及檢察官
      偵訊時指述遭被告與該四名成年男子共同強押上車之情形
      ，前後不一，顯為誣陷之詞等語。然查告訴人乙○○就被
      害細節經過，於原審所為證述雖部分與偵查中有所歧異，
      然查被害人乙○○於原審到庭證述時，距案發時已有二年
      之久，是雖其先後供述尚非完全一致，然就遭限制行動自
      由之被害基本情節，始終堅指在卷，且人之記憶恆隨時間
      消逝而有所差異，故自難以乙○○證詞先後稍有歧異，而
      驟否定其證詞之證明力，
（七）綜上所述，本件事證明確，被告所辯洵為卸責之詞，不足
      採信，其犯行堪以認定，應依法論科。
三、按刑法第302條第1項、第304條第1項及第305 條之罪，均係
    以人之自由為其保護之法益。而刑法第302條第1項之罪所稱
    之非法方法，已包括強暴、脅迫或恐嚇等一切不法手段在內
    。因之，如私行拘禁或以非法方法剝奪他人行動自由行為繼
    續中，再對被害人施加恐嚇，或以恐嚇之手段迫使被害人行
    無義務之事；則其恐嚇及使人行無義務之行為，仍屬於私行
    拘禁或以非法方法剝奪行動自由之部分行為，應僅論以刑法
    第302條第1項之罪，無另成立同法第304條或第305條之罪之
    餘地，最高法院29年上字第2359號、第3757號判例、89年臺
    上字第780 號判決意旨參照。被告基於妨害自由之犯意，將
    被害人乙○○強行載往不詳處所拘禁，復以恐嚇危害安全之
    行為，迫使被害人乙○○持續聯絡籌款返還，該等恐嚇行為
    、使人行無義務之事之行為，既係在其等以私行拘禁被害人
    乙○○行動自由之行為繼續中所為，仍應視為剝奪行動自由
    之部分行為，不另論罪，而僅論以刑法第302條第1項非法剝
    奪行動自由一罪。
四、核被告丙○○所為，係犯刑法第302條第1項之剝奪行動自由
    罪。被告與另四名不詳姓名成年男子間，有犯意聯絡及行為
    分擔，俱屬共同正犯。被告對告訴人乙○○所為前開刑法第
    302條第1項之罪，雖未據檢察官於起訴書中敘及，然與起訴
    部分為實質上一罪關係，為起訴效力所及，本院自得併予審
    理。
五、原審因認被告罪證明確，引用刑法第28條、第302條第1項，
    罰金罰鍰提高標準條例第１條前段之規定，並審酌被告犯罪
    之動機、手段、其本件犯案壓迫被害人返還出資款之手法，
    與黑社會暴力討債方式無異，手段惡劣，犯後猶飾詞狡卸，
    態度不佳等一切情狀，判處有期徒刑8 月，以示懲儆。認事
    用法核均無違誤，被告上訴猶執前詞，指摘原判決不當，請
    求撤銷改判，洵無理由，上訴應予駁回。
據上論斷，應依刑事訴訟法第368條，判決如主文。
本案經檢察官張秋雲到庭執行職務。
中　　華　　民　　國　　94　　年　　10　　月　　13　　日
                  刑事第十四庭審判長法  官 張連財
                                    法  官 林明俊
                                    法  官 楊照男
以上正本證明與原本無異。
如不服本判決，應於收受送達後十日內向本院提出上訴書狀，其
未敘述上訴之理由者並得於提起上訴後十日內向本院補提理由書
（均須按他造當事人之人數附繕本）。
                                    書記官 陳秋雄
中　　華　　民　　國　　94　　年　　10　　月　　14　　日
┌────┬────┬─────┬───┬───────┐
│ 日期   │匯款人  │金額      │收款人│    帳戶      │
├────┼────┼─────┼───┼───────┤
│91年5月 │王孟香  │人民幣    │丙○○│中國建設銀行拱│
│15日    │        │200,000元 │      │北支行，帳號：│
│        │        │          │      │00000000000000│
│        │        │          │      │32283         │
├────┼────┼─────┼───┼───────┤
│91年5月 │達通國際│新台幣    │丙○○│中國信託銀行忠│
│15日    │旅行社  │840,000元 │      │孝分行，帳號：│
│        │        │          │      │000000000000  │
├────┴────┴─────┴───┴───────┘
附表二：
┌──┬───┬───┬───┬───┬───┐
│發票│票號  │ 金額 │發票人│付款人│受款人│
├──┼───┼───┼───┼───┼───┤
│91. │SB1304│529   │      │台北  │      │
│05. │  069 │萬元  │甲○○│銀行  │丙○○│
│30  │      │      │      │      │      │
├──┼───┼───┼───┼───┼───┤
│91. │SB1304│87萬5 │      │台北  │      │
│07. │  070 │千元  │甲○○│銀行  │丙○○│
│01  │      │      │      │      │      │
├──┼───┼───┼───┼───┼───┤
│91. │SB1304│87萬5 │      │台北  │      │
│08. │071   │千元  │甲○○│銀行  │丙○○│
│01  │      │      │      │      │      │
├──┼───┼───┼───┼───┼───┤
│91. │SB1304│87萬5 │      │台北  │      │
│09. │072   │千元  │甲○○│銀行  │丙○○│
│01  │      │      │      │      │      │
├──┼───┼───┼───┼───┼───┤
│91. │SB1304│87萬5 │      │台北  │      │
│10. │073   │千元  │甲○○│銀行  │丙○○│
│01  │      │      │      │      │      │
├──┼───┼───┼───┼───┼───┤
│91. │SB1304│87萬5 │      │台北  │      │
│11. │074   │千元  │甲○○│銀行  │丙○○│
│01  │      │      │      │      │      │
├──┼───┼───┼───┼───┼───┤
│91. │SB1304│87萬5 │      │台北  │      │
│12. │075   │千元  │甲○○│銀行  │丙○○│
│01  │      │      │      │      │      │
└──┴───┴───┴───┴───┴───┘
附表三
一、收 據
┌─────────┬────────────────────┐
│日期：2000.09.22  │金額：美金10,000元                      │
├─────────┼────────────────────┤
│收款人：張貝嘉    │備註：卷93偵2143，P42                   │
└─────────┴────────────────────┘
二、匯款部分
┌──┬───┬───┬───┬───┬──────────┬─────┐
│日期│匯款人│匯款  │受款人│受款  │     匯款金額       │備   註   │
│    │      │銀行  │      │銀行  │                    │          │
│    │      │      │      │      ├───┬──┬───┼─────┤
│    │      │      │      │      │外幣  │匯率│新台幣│          │
│    │      │      │      │      │      │    │      │          │
├──┼───┼───┼───┼───┼───┼──┼───┼─────┤
│89. │楊育龍│誠泰商│未記載│未記載│USD （│31.1│615780│92偵2143  │
│07. │      │業銀行│      │      │美金）│    │      │卷P43     │
│12  │      │松山分│      │      │19800 │    │      │          │
│    │      │行    │      │      │      │    │      │          │
├──┼───┼───┼───┼───┼───┼──┼───┼─────┤
│89. │丙○○│誠泰商│MR.   │BANK  │USD   │31. │311400│92偵2143  │
│08. │      │業銀行│KANG. │OF    │10000 │14  │      │卷P44     │
│16  │      │松山分│SHV.  │AMERIC│      │    │      │          │
│    │      │行    │YI    │A     │      │    │      │          │
├──┼───┼───┼───┼───┼───┼──┼───┼─────┤
│89. │丙○○│誠泰商│MR.   │BANK  │USD   │30.9│181692│見92偵2143│
│07. │      │業銀行│KANG. │OF    │5880  │    │      │卷P45     │
│12  │      │松山分│SHV.  │AMERIC│      │    │      │          │
│    │      │行    │YI    │A     │      │    │      │1         │
├──┼───┼───┼───┼───┼───┼──┼───┼─────┤
│89. │丙○○│中國信│MR.   │BANK  │USD   │30. │172424│見92偵2143│
│06. │      │託商業│KANG. │OF    │56000 │79  │0     │卷P46     │
│23  │      │銀行忠│SHV.  │AMERIC│      │    │      │          │
│    │      │孝分行│YI    │A     │      │    │      │          │
├──┼───┼───┼───┼───┼───┼──┼───┼─────┤
│89. │丙○○│中國信│MR.   │BANK  │USD   │    │      │見92偵2143│
│06. │      │託商業│KANG. │OF    │100000│30. │308100│卷P47     │
│09  │      │銀行忠│SHV.  │AMERIC│      │81  │0     │金額難以辨│
│    │      │孝分行│YI    │A     │      │    │      │認，依據被│
│    │      │      │      │      │      │    │      │告陳述記載│
├──┼───┼───┼───┼───┼───┼──┼───┼─────┤
│89. │丙○○│誠泰商│MR.   │BANK  │USD   │30. │107520│見92偵2143│
│05. │      │業銀行│KANG. │OF    │35000 │72  │0     │卷P48     │
│09  │      │松山分│SHV.  │AMERIC│      │    │      │          │
│    │      │行    │YI    │A     │      │    │      │          │
├──┼───┼───┼───┼───┼───┼──┼───┼─────┤
│89. │丙○○│誠泰商│MR.   │BANK  │USD   │30. │240552│見92偵2143│
│06. │      │業銀行│KANG. │OF    │78000 │84  │0     │卷P49     │
│29  │      │松山分│SHV.  │AMERIC│      │    │      │          │
│    │      │行    │YI    │A     │      │    │      │          │
└──┴───┴───┴───┴───┴───┴──┴───┴─────┘
論罪條文：
刑法第302 條第1 項
私行拘禁或以其他非法方法，剝奪人之行動自由者，處五年以下
有期徒刑、拘役或三百元以下罰金。
